臺灣高雄地方法院民事判決　　　　　　 100年度家簡字第15號
原　　　告　林秋雲　
訴訟代理人　楊譜諺律師
被　　　告　賴學龍　
上當事人間請求返還不當得利事件，本院於民國100 年7 月19日
言詞辯論終結判決如下：
    主      文
被告應給付原告新台幣壹拾貳萬捌仟玖佰陸拾元，及自起訴狀繕
本送達翌日起至清償日止，按週年利率百分之五計算之利息。
訴訟費用由被告負擔。
本判決第一項得假執行。
    事實及理由
一、被告經合法通知，未於言詞辯論期日到場，查無民事訴訟法
    第386 條各款所列情形，依原告之聲請，由其一造辯論而為
    判決。
二、原告起訴主張：
  (一)原告林秋雲係未成年人賴佳昕之生母，而賴佳昕為原告與被
    告賴學龍所生之非婚生子女，並經被告認領，由兩造共同監
    護，至於子女扶養費之給付金額，並無約定。原告係於民國
    93年間與被告交往，因原告懷孕，相對人遂於96年間與原告
    舉行婚禮，然被告實於94年間即已與訴外人張淑茹登記結婚
    並育有一子，是被告有騙婚之惡行。
  (二)被告自辦理認領後，雖曾給付賴佳昕教養費，然所支付金額
    實不足支應賴佳昕之生活開銷，而賴佳昕自出生後均與原告
    同住於高雄，由原告親自養育照料，對於子女日漸成長產生
    教養費用，實已捉襟見肘，不堪負荷。
  (三)查本件兩造所生未成年子女賴佳昕既經被告認領，且約定共
    同監護並從父姓，被告自負有扶養之義務，並應分擔原告扶
    養賴佳昕所需之費用。而賴佳昕日常所需各項生活教育開銷
    ，在被告認領後即幾乎由原告獨自負擔，然被告仍有扶養賴
    佳昕之義務，是故自被告認領後迄起訴時為止，原告為扶養
    子女所支出之費用中被告應分擔之部分，原告得依不當得利
    之法律關係向被告請求返還。
  (四)另查被告自96年3 月認領兩造所生未成年子女賴佳昕迄今已
    近4 年，賴佳昕所有開銷多數由原告打零工之收入支應。而
    依行政院主計處家庭收支調查公布之平均每人月消費支出所
    示，國人平均每人月消費均呈現逐年上揚趨勢，而雖99年之
    平均每人月消費尚未統計有具體金額，爰以98年度之平均每
    人月消費，作為計算99年之消費金額，請求被告返還認領後
    迄起訴前所應支付之子女扶養費總額為新台幣（下同）430,
    960 元（計算式如附表）。
  (五)而本件被告於96年3月迄今僅給付原告302,000元（自96年9
    月起至97年8月為止，共11個月，平均每月給付金額為27,45
    4元），惟被告應負擔扶養賴佳昕所需費用為430,960元，經
    扣除已給付金額後，尚應給付之扶養費即為128,960元（計
    算式：430,960－302,000＝128,960），爰依不當得利之法
    律關係，請求被告如數返還等情；並聲明：被告應給付原告
    128,960元，及自起訴狀繕本送達翌日起至清償日止，按週
    年利率百分之5計算之利息。
三、原告主張未成年人賴佳昕為兩造所生之非婚生子女，並經被
    告認領，由兩造共同監護，已據其提出戶籍謄本2 件為證；
    而被告經本院合法通知，未於調查期日到場，亦未提出任何
    書狀作何陳述，應堪信為真實。
四、按直系血親相互間互負扶養義務。對於未成年子女之權利義
    務，除法律另有規定外，由父母共同行使或負擔之。負扶養
    義務者有數人，而其親等同一時，應各依其經濟能力，分擔
    義務，民法第1114條、第1089條前段、第1115條第3 項分別
    定有明文。又父母對於未成年子女之義務，就其中保護教養
    費用之負擔，即生活保持義務，係本於為父母子女之身分關
    係而當然發生，並不以有親權為前提。而考諸父母對於未成
    年子女之保護教養義務，既係於本乎身分關係而生，而依法
    應由父母共同負擔之，要不因父母之一方已為支出而得卸免
    得利，是一方已為之支出，自得依不當得利法律關係向他方
    求償。本件原告主張被告自96年3 月認領兩造所生未成年子
    女賴佳昕迄今已近4 年，賴佳昕所有開銷多數由原告打零工
    之收入支應乙節，業據其提出繳費收據等件為證；而被告經
    本院合法通知，未於調查期日到場，亦未提出任何書狀作何
    陳述，亦屬信實。又原告雖僅提出部分支出單據為憑證，然
    衡諸常情，父母扶養子女，未留下支出單據，事所常有，如
    強令原告一一檢附單據，事實上亦有舉證上之困難。且依一
    般經驗法則賴佳昕自出生後均與原告同住於高雄，生活上均
    亟須仰賴家人予以悉心教育、照顧，並有食衣住行育樂等基
    本生活需要，原告既與賴佳昕同住，其確實有支出扶養費用
    ，當屬無疑。同為扶養義務人之被告雖曾經給付賴佳昕教養
    費，然所支付金額實不足支應賴佳昕之生活開銷，因原告代
    為支付扶養費用，免其扶養義務而受有利益，致原告受有損
    害，就兩造內部分擔而言，係無法律上之原因，原告依不當
    得利之法律關係請求被告給付其未負擔之部分，自屬有據。
五、復按扶養之程度，應按受扶養權利者之需要，與負扶養義務
    者之經濟能力及身分定之；又負扶養義務者有數人，而其親
    等同一時，應各依其經濟能力分擔義務，民法第1119條、第
    11 15 條第3 項分別定有明文。次按父母對未成年子女之扶
    養，乃父母對於未成年子女生活保持義務之一部，父母應供
    應與未成年子女身份相當之需要，不以支付未成年子女不可
    或缺的需要為已足。又按當事人已證明受有損害而不能證明
    其數額或證明顯有重大困難者，法院應審酌一切情況，依所
    得心證定其數額，民事訴訟法第222 條第2 項定有明文。關
    於子女之扶養費雖非「損害」，但其「不能證明其數額或證
    明顯有重大困難」之情形既屬相同，自應類推適用該條項規
    定，是原告確已支出未成年子女賴佳昕之扶養費用，惟客觀
    上無法提出實際支出之單據，已如前述，依前開說明，應由
    本院審酌一切情況，依所得心證定其數額，始屬公允。查本
    件對未成年子女賴佳昕負有扶養義務者有原告及被告，其等
    對賴佳昕之親等均為一親等，而未成年人，在身心成長及人
    格發展，與生活上需求，均需仰賴家人照顧、教養，並有食
    衣住行育樂等基本生活需要，本院依職權調取兩造96年至98
    年之財產所得資料，被告除98年之所得收入僅298,815 元外
    ，97、98年之所得均逾40萬元，而原告97、98年之所得收入
    分別為215,379 元及189,607 元，96年之所得收入甚至低於
    10萬元，有卷附之稅務電子閘門財產所得調件明細表在卷可
    稽。本院參酌兩造之經濟情形、工作能力，及原告為實際負
    責子女照顧生活起居之人，付出心力較多等情，復考量行政
    院主計處就我國各縣市所為之家庭收支調查報告中「消費支
    出」之項目，計有食品費、飲料費、衣著及鞋襪費用、燃料
    及水電費、家庭設備及家事管理費、保健醫療費用、運輸通
    訊費用、娛樂教育及文化服務費用與其他雜項支出，已包含
    日常生活所需之食衣住行育樂各項費用在內，故該項消費支
    出應可涵蓋扶養直系血親卑親屬所需之各項費用在內，且係
    目前較能正確反映我國國民生活水準之數據，故以此調查報
    告作為計算基準，應屬適當。是依行政院主計處家庭收支調
    查公布之平均每人月消費支出計算，請求被告返還認領後迄
    起訴前所應支付之子女扶養費總額為430,960 元（計算式如
    附表），而本件被告於96年3 月迄今僅給付原告302,000 元
    ，其餘應負擔之子女扶養費用部分既由原告代為支出，即係
    無法律上之原因而受有利益，致原告支出超逾其法律上應分
    擔之扶養費用而受有損害。從而，原告起訴請求被告應給付
    128,960 元（計算式：430,960 －302,000 ＝128,960 ），
    及自起訴狀繕本送達翌日起至清償日止，按週年利率百分之
    5 計算之利息，於法有據，應予准許。
六、末按所命給付之價額未逾500,000 元之判決，法院應依職權
    宣告假執行，民事訴訟法第389 條第1 項第5 款定有明文。
    本件被告應給付之金額為128,960 元，並未逾500,000 元，
    爰依職權宣告假執行。
七、據上論結，本件原告之訴有理由，依民事訴訟法第385 條第
    1 項前段、第78條、第389 條第1 項第2 款規定，判決如主
    文。 
中    華    民    國    100     年    8   月    2     日
                  家事法庭  法  官  吳宏榮
正本係照原本作成。
如不服本判決，應於送達後20日內，向本院提出上訴狀並表明上
訴理由，如於本判決宣示後送達前提起上訴者，應於判決送達後
10日內補提上訴理由書（須附繕本）。
中    華    民    國   100    年    8     月    2     日
                            書記官  林佑盈















附表：
┌──┬──┬───────┬──────────────┬───────┐
│編號│年度│ 平均每月消費 │ 被告應負擔賴佳昕所需費用   │備註          │
│    │    │ （高雄市）   │ （每月金額×月份×人數÷2）│              │
├──┼──┼───────┼──────────────┼───────┤
│ 1  │ 96 │   18,848     │18,848×10×1÷2＝94,240    │被告96.3.1認領│
├──┼──┼───────┼──────────────┼───────┤
│ 2  │ 97 │   18,450     │18,450×12×1÷2＝110,700   │              │
├──┼──┼───────┼──────────────┼───────┤
│ 3  │ 98 │   18,835     │18,848×12×1÷2＝113,010   │              │
├──┼──┼───────┼──────────────┼───────┤
│ 4  │ 99 │   18,835     │18,848×12×1÷2＝113,010   │              │
├──┴──┴───────┼──────────────┼───────┤
│合計                      │                  430,960元 │              │
└─────────────┴──────────────┴───────┘